# TUGAS M5 - DATA TIDAK STASIONER

---
title: "M5-Data Tidak Stasioner"
author: "Rafli Radithya"
date: "26/9/2023"
output: html_document
---

## Tentang Data

Data yang digunakan merupakan data pertemuan 1 yaitu m4 data competition. Adapun data yang diambil pada peubah V2 sebanyak 300 data

## Package

```{r}
library(ggplot2)
library(tsibble)
library(tseries)
library(MASS)
```

## Input Data

```{r cars}
#Akses data
setwd("C:/Users/USER/OneDrive/Dokumen/PRAKTIKUM MPDW 2023/PRAKTIKUM MPDW 2023/pertemuan2/data")
mpdw=read.csv("mpdw2v2.csv",sep=";")
mpdw5=as.data.frame(mpdw)

#Diambil 300 data
mpdw5=mpdw3[1:300,]
mpdw5
```

## Eksplorasi Data

Plot Time Series dari data peubah V2 sebagai berikut

```{r}
#V2
v2.ts=ts(mpdw5$V2)
ts.plot(v2.ts, xlab="Periode", ylab="V2", main= "Time Series Plot of V2")
points(v2.ts)
```

Berdasarkan plot di atas, pola data cenderung bergerak di sekitar nilai tertentu dengan lebar pita pola data yang fluktuatif.

## Pengecekan Kestasioneran Data V2

1.  Plot ACF

    ```{r}
    #Plot ACF
    acf(mpdw5$V2,lag.max=50)
    ```

    Berdasarkan plot ACF, pola data terlihat tails off slowly. Data mulai memasuki rentang pada lag 35 sehingga diduga bahwa pola data V2 tidak stasioner dalam rataan

2.  Stasioner dalam rataan

    Pengujian formal kestasioneran data menurut rataan dengan metode Augmented Dickey-Fuller Test. Adapun hipotesisnya sebagai berikut

    $H_0$ : Data Tidak Stasioner

    $H_1$ : Data Stasioner

    ```{r}
    #ADF test
    tseries::adf.test(mpdw5$V2)
    ```

    Berdasarkan nilai P- Value dari Augmented Dickey-Fuller Test, didapatkan $p-value>a_{0.05}$ sehingga belum cukup bukti untuk menolak $H_0$ yang berarti data tidak stasioner

3.  Stasioner dalam ragam

    Kestasioneran data menurut ragam, dapat dilihat secara eksplorasi dengan plot box-cox sebagai berikut

    ```{r}
    #Box-Cox Plot
    index <- seq(1:300)
    bc = boxcox(mpdw5$V2~index, lambda = seq(-2,6,by=0.01))
    #Nilai Rounded Lambda
    lambda <- bc$x[which.max(bc$y)]
    lambda
    #SK
    bc$x[bc$y > max(bc$y) - 1/2 * qchisq(.95,1)]
    ```

    Berdasarkan plot box-cox, didapatkan bahwa nilai $\lambda$ optimumnya sebesar -0.18. Adapun Selang Kepercayaan 95% di antara -0.32 dan -0.04 yang berarti tidak memuat nilai 1 sehingga data tidak stasioner dalam ragam

## Pengecekan Kestasioneran Data Partisi 1 V2

Data V2 akan dipartisi hingga data ke-90 saja yang selanjutnya akan dicek kestasionerannya

1.  Plot TS

    ```{r}
    #Partisi data
    mpdw6=mpdw5[1:90,1]

    #Plot TS
    v3.ts=ts(mpdw6)
    ts.plot(v3.ts, xlab="Period", ylab="V2", main= "Time Series Plot 90 of V2's Data ")
    points(v3.ts)
    ```

    Berdasarkan plot di atas, pola data cenderung bergerak di sekitar nilai tertentu dengan lebar pita pola data yang fluktuatif.

2.  Plot ACF

    ```{r}
    #Plot ACF
    acf(mpdw6,lag.max=20)
    ```

    Berdasarkan plot ACF, terlihat bahwa data berpola tail-off secara cepat sehingga dapat diduga bahwa data stasioner

3.  Stasioner dalam rataan

    Pengujian formal kestasioneran data menurut rataan dengan metode Augmented Dickey-Fuller Test. Adapun hipotesisnya sebagai berikut

    $H_0$ : Data Tidak Stasioner dalam rataan

    $H_1$ : Data Stasioner

    ```{r}
    #ADF test
    tseries::adf.test(mpdw6)
    ```

    Berdasarkan nilai P- Value dari Augmented Dickey-Fuller Test, didapatkan $p-value<a_{0.05}$ sehingga cukup bukti untuk menolak $H_0$ yang berarti data stasioner menurut rataan

4.  Plot Box-Cox

    Kestasioneran data menurut ragam, dapat dilihat secara eksplorasi dengan plot box-cox sebagai berikut

    ```{r}
    #Box-Cox Plot
    index <- seq(1:90)
    bc = boxcox(mpdw6~index, lambda = seq(-4,4,by=0.01))
    #Nilai Rounded Lambda
    lambda <- bc$x[which.max(bc$y)]
    lambda
    #SK
    bc$x[bc$y > max(bc$y) - 1/2 * qchisq(.95,1)]
    ```

    Berdasarkan plot box-cox, didapatkan bahwa nilai $\lambda$ optimumnya sebesar -0.04. Adapun Selang Kepercayaan 95% di antara -0.29 dan 0.22 yang berarti tidak memuat nilai 1 sehingga data tidak stasioner menurut ragam

## Pengecekan Kestasioneran Data Partisi 2 V2

Data V2 akan dipartisi hingga data ke-230 saja yang selanjutnya akan dicek kestasionerannya

1.  Plot TS

    ```{r}
    #Partisi data
    mpdw7=mpdw5[1:230,1]

    #Plot TS
    v3.ts=ts(mpdw7)
    ts.plot(v3.ts, xlab="Period", ylab="V2", main= "Time Series Plot 230 of V2's Data ")
    points(v3.ts)
    ```

    Berdasarkan plot di atas, pola data cenderung bergerak di sekitar nilai tertentu dengan lebar pita pola data yang fluktuatif.

2.  Plot ACF

    ```{r}
    acf(mpdw7)
    ```

    Berdasarkan pola ACF, autokorelasi antar sisaan cenderung berpola tail off slowly sehingga dapat diduga bahwa data stasioner.

3.  Kestasioneran dalam rataan

    Pengujian formal kestasioneran data menurut rataan dengan metode Augmented Dickey-Fuller Test. Adapun hipotesisnya sebagai berikut

    $H_0$ : Data Tidak Stasioner dalam rataan

    $H_1$ : Data Stasioner dalam rataan

    ```{r}
    #ADF test
    tseries::adf.test(mpdw7)
    ```

    Berdasarkan nilai P- Value dari Augmented Dickey-Fuller Test, didapatkan $p-value<a_{0.05}$ sehingga cukup bukti untuk menolak $H_0$ yang berarti data stasioner menurut rataan

4.  Kestasioneran dalam ragam

    Kestasioneran dalam ragam dapat dilihat dengan plot box-cox sebagai berikut

    ```{r}
    #Box-Cox Plot
    index <- seq(1:230)
    bc = boxcox(mpdw7~index, lambda = seq(-4,4,by=0.01))
    #Nilai Rounded Lambda
    lambda <- bc$x[which.max(bc$y)]
    lambda
    #SK
    bc$x[bc$y > max(bc$y) - 1/2 * qchisq(.95,1)]
    ```

    Berdasarkan plot box-cox, didapatkan bahwa nilai $\lambda$ optimumnya sebesar 0.13. Adapun Selang Kepercayaan 95% di antara -0.03 dan 0.28 yang berarti tidak memuat nilai 1 sehingga data tidak stasioner menurut ragam

## Kesimpulan

Berdasarkan pengecekan kestasioneran data V2, didapatkan beberapa kesimpulan, yaitu

1.  Data V2 tidak stasioner baik menurut ragam, maupun rataannya

2.  Data partisi V2 yang merupakan data periode 1 hingga 90 menunjukan stasioner menurut rataan, tetapi tidak dengan ragam

3.  Data partisi V2 yang merupakan data periode 1 hingga 230 menunjukan stasioner menurut rataan, tetapi tidak dengan ragam
