# TUGAS PRAKTIKUM MPDW-REGRESI TIME SERIES

---
title: "M2"
author: "Rafli Radithya"
date: "6/9/2023"
output: html_document
---

## Tentang Data

Data yang digunakan merupakan data m4 competition forecasting yang diperoleh dari website Kaggle dengan banyak datanya 4227 baris. Adapun daftar peubahnya terdiri dari

1.  V2 = y

2.  V3 = x1

3.  V4 = x2

4.  V5 = x3

Dalam tugas ini, digunakan 4 peubah tersebut dengan 1 sebagai peubah dependen, yaitu V2 dan V3, V4, dan V5 sebagai peubah independen

## Eksplorasi Data

1.  Persiapan package

    ```{r}
    library(dplyr)
    library(TTR)
    library(forecast)
    library(lmtest) #digunakan untuk uji formal pendeteksian autokorelasi
    library(orcutt) #untuk membuat model regresi Cochrane-Orcutt
    library(HoRM) #untuk membuat model regresi Hildreth-Lu
    ```

2.  Input data

    ```{r}
    setwd("C:/Users/USER/OneDrive/Dokumen/PRAKTIKUM MPDW 2023/PRAKTIKUM MPDW 2023/pertemuan2/data")
    mpdw=read.csv("mpdw2v2.csv",sep=";")
    mpdw
    ```

3.  Plot time series untuk setiap peubah

    ```{r}

    par(mfrow = c(2,2))
    #Temp
    v2.ts=ts(mpdw$V2)
    ts.plot(temp.ts, xlab="Periode", ylab="V2", main= "Time Series Plot of V2")
    points(v2.ts)

    #Humid
    v3.ts=ts(mpdw$V3)
    ts.plot(humid.ts, xlab="Periode", ylab="V3", main= "Time Series Plot of V3")
    points(v3.ts)

    #Solar
    v4.ts=ts(mpdw$V4)
    ts.plot(solar.ts, xlab="Periode", ylab="V4", main= "Time Series Plot of V4")
    points(v4.ts)

    #Wind
    v5.ts=ts(mpdw$V5)
    ts.plot(wind.ts, xlab="Periode", ylab="V5", main= "Time Series Plot of V5")
    points(v5.ts)
    ```

Berdasarkan eksplorasi plot time series di atas, diketahui bahwa 4 peubah, yaitu V2,V3,V4, dan V5 memiliki pola data time series yang relatif sama, yaitu sensasional additive. Adapun ciri khas dari pola tersebut, yaitu data berfluktuasi dengan ragam yang konstan

## Regresi Time Series

Pemodelan awal

```{r}
model=lm(V2~V3+V4+V5,data=mpdw)
summary(model)
```

Hasil pemodelan regresi awal yang diperoleh, yaitu \$\$y_i=44.96+2106x_1+0.02652x_2-0.4269x_3\$\$ dengan nilai p-value dari statistik F sebesar \< 5% yang berarti minimal terdapat 1 peubah yang berpengaruh nyata terhadap model dengan keyakinan 95%. Selanjutnya, nilai p-value dari statistik uji t pada setiap peubah \< alpha (5%) yang berarti setiap peubah berpengaruh nyata terhadap model. Adapun nilai R-square yang didapatkan sebesar 0.9989 yang berarti sebesar 99.89% nilai V2 dapat dijelaskan oleh model.

## Diagnostik Regresi

Terdapat beberapa asumsi regresi linear gauss-markov yang harus dipenuhi, yaitu

-   Sisaan harus menyebar normal

-   Nilai harapan sisaan = 0 dengan ragam yang konstan

-   Tidak ada autokorelasi antar sisaan

-   Tidak ada multikolinearitas

Dengan demikian, akan dilakukan diagnostik model awal yang telah didapat

1.  Plot Eksplorasi

    ```{r}
    par(mfrow = c(1,3))
    #Plot residual vs fitted value
    plot(model,1)

    #Plot normal Q-Q plot
    plot(model,2)

    #Plot residual vs order
    sisaan<- residuals(model)
    plot(seq(1,4227,1), sisaan, col = "steelblue", pch = 10, xlab = "Order", ylab = "Residuals", main = "Sisaan vs Order")
    lines(seq(1,4227,1), sisaan, col = "red")
    abline(a = 0, b = 0, lwd = 2)


    ```

    Pada plot 1: Sisaan vs Residual, terlihat bahwa sisaan berada pada rentang -2000 dan 2000 serta sebagian besar sisaannya berada pada nilai 0 sehingga dapat diduga bahwa ragam sisaan homogen dengan nilai harapannya = 0.

    Pada plot 2: Q-Q plot, terlihat bahwa sisaan baku cenderung mengikuti garis lurus Q-Q plot sehingga dapat diduga bahwa sisaan menyebar normal.

    Pada plot 3: Sisaan vs order, sisaan cenderung membentuk suatu pola yang stasioner sehingga dapat diduga kuat bahwa data mengandung autokorelasi.

2.  Pengecekan multikolinearitas

    ```{r}
    #Pengecekan multikol dengan VIF
    library(car)
    vif(model)
    ```

    Berdasarkan pengujian multikolinearitas dengan metode VIF, diketahui bahwa terdapat multikolinearitas pada setiap variabel, yaitu pada V3, V4, dan V5. Hal tersebut ditandai dengan nilai VIF > 5

3.  Plot ACF & PACF untuk autokorelasi

    ```{r}
    #Plot ACF dan PACF identifikasi autokorelasi
    par(mfrow = c(1,2))
    acf(sisaan)
    pacf(sisaan)
    ```

    Berdasarkan plot ACF dan partial ACF, diketahui bahwa terdapat beberapa amatan yang berada di luar selang sehingga dapat dicurigai terdapat autokorelasi dalam data tersebut.

4.  Uji formal

    Akan dilakukan beberapa uji formal untuk mengecek asumsi, yaitu

    Kenormalan sisaan

    H0 : Sisaan menyebar normal vs H1 : Sisaan tidak menyebar normal

```{r}
#Uji Kolmogorov-Smirnov
ks.test(sisaan, "pnorm", mean=mean(sisaan), sd=sd(sisaan))
```

Berdasarkan hasil uji kenormalan sisaan dengan uji Kolmogorov-Smirnov, p-value yang \< alpha 5% yang berarti bahwa sisaan tidak menyebar normal sehingga perlu dilakukan penanganan

Kehomogenan Ragam

H0 : Ragam homogen vs H1 : Ragam tidak homogen

```{r}
#Breusc-Pagan Test
library(lmtest)
bptest(model)
```

Berdasarkan uji kehomogenan ragam, diperoleh nilai p \< taraf alpha 5% sehingga ragam sisaan tidak homogen

Autokorelasi

H0 : Tidak ada autokorelasi vs H1: Ada autokorelasi

```{r}
#Durbin Watson test
dwtest(model)
```

Berdasarkan uji autukorelasi dengan durbin-watson test, didapati p-value \< taraf alpha 5% yang berarti terdapat autokorelasi antar sisaan dengan tingkat keyakinan 95%.

## Penanganan Autokorelasi

1.  Metode Cochrane-Orcutt

    ```{r}
    #Penanganan Autokorelasi Cochrane-Orcutt
    modelCO<-cochrane.orcutt(model)
    modelCO
    ```

    Hasil keluaran model setelah dilakukan penanganan adalah sebagai berikut. \$\$y_i=17.166026-1.515539x_1-0.832688x_2+0.313705x_3\$\$. Hasil juga menunjukkan bahwa nilai p-value meningkat dari 2.031e-19 menjadi 0.7531. Dengan nilai \*p-value\* \\\> 0.05, artinya belum cukup bukti menyatakan bahwa sisaan terdapat autokorelasi pada taraf nyata 5%. Untuk nilai \$ρ ̂\$ optimum yang digunakan adalah \$0.994673\$. Selanjutnya akan dilakukan transformasi secara manual dengan syntax berikut ini.

    ```{r}
    #Rho optimum
    rho<- modelCO$rho

    #Transformasi Manual
    v2.trans<- mpdw$V2[-1]-mpdw$V2[-4227]*rho
    v3.trans<- mpdw$V3[-1]-mpdw$V3[-4227]*rho
    v4.trans<- mpdw$V4[-1]-mpdw$V4[-4227]*rho
    v5.trans<- mpdw$V5[-1]-mpdw$V5[-4227]*rho
    modelCOmanual<- lm(v2.trans~v3.trans+v4.trans+v5.trans)
    summary(modelCOmanual)

    ```

    Karena hasil model transformasi bukan merupakan model sesungguhnya. Koefisien regresi masih perlu dicari kembali mengikuti \$β_0\^\*=β_0+ρ ̂β_0\$ dan \$β_1\^\*=β_1\$, \$β_2\^\*=β_2\$, \$β_3\^\*=β_3\$, dan \$β_4\^\*=β_4\$ dengan syntax berikut

    ```{r}
    #Mencari Penduga Koefisien Regresi setelah Transformasi ke Persamaan Awal
    b0bintang <- modelCOmanual$coefficients[1]
    b0 <- b0bintang/(1-rho)
    b1 <- modelCOmanual$coefficients[2]
    b2 <- modelCOmanual$coefficients[3]
    b3 <- modelCOmanual$coefficients[4]
    data.frame(b0,b1,b2,b3)
    ```

    Setelah dilakukan transformasi kembali, didapati model seperti model yang dihasilkan menggunakan package, yaitu **y=17.16603+1.515539x1-0.8326881+0.3137049x3**. Selanjutnya, akan diuji autokorelasi dari model tersebut dengan uji durbin-watson

    H0 : tidak ada autokorelasi vs H1 : ada autokorelasi

    ```{r}
    dwtest(modelCOmanual)
    ```

    Berdasarkan pengujian menggunakan durbin watson tst, diketahui bahwa nilai p-value yang didapatkan sebesar 0.7351 yang > alpha (0.05) sehingga belum cukup bukti untuk menyatakan ada autokorelasi dalam model tersebut. Oleh karena itu, penanganan autokorelasi dengan metode Cochrane-Orcutt tertangani

2.  Metode Hildreth-Lu

    ```{r}
    #Penanganan Autokorelasi Hildreth lu
    #Pembuatan Hildreth-Lu Function
    hildreth.lu.func<- function(r, model){
      x1 <- model.matrix(model)[,2]
      x2 <- model.matrix(model)[,3]
      x3 <- model.matrix(model)[,4]
      
      y <- model.response(model.frame(model))
      n <- length(y)
      t <- 2:n
      y <- y[t]-r*y[t-1]
      x1 <- x[t]-r*x1[t-1]
      x2 <- x2[t]-r*x2[t-1]
      x3 <- x3[t]-r*x3[t-1]
      m=lm(y~x1+x2+x3)
      return(m)
    }
    ```

    Akan dicari rho yang meminimumkan SSE dengan syntax berikut

    ```{r}
    #Pencarian rho yang meminimumkan SSE
    r <- c(seq(0.1,0.9, by= 0.1))
    tab <- data.frame("rho" = r, "SSE" = sapply(r, function(i){deviance(hildreth.lu.func(i, model))}))
    round(tab, 4)
    ```

    Untuk mencari nilai rho yang lebih optimum, akan dilakukan pengecilan selang dan jarak antar rho. Pada proses sebelumnya, diketahui nilai rho optimum berada pada 0.1 sehingga akan dipilih rentang rho yang lebih kecil, 0.001 sampai 0.2 dengan jarak tiap nilai rho 0.001

    ```{r}
    #Rho optimal di sekitar 0.1
    rOpt <- seq(0.001,0.2, by= 0.001)
    tabOpt <- data.frame("rho" = rOpt, "SSE" = sapply(rOpt, function(i){deviance(hildreth.lu.func(i, model))}))
    rOPTIM=tabOpt$rho[1]
    head(tabOpt[order(tabOpt$SSE),])
    ```

    Setelah dilakukan pengurutan nilai rho berdasarkan SSE-nya, diketahui nilai rho dengan SSE paling kecil adalah **0.139**. Selanjutnya, akan dicari model terbaiknya dengan nilai rho tersebut

    ```{r}
    #Model terbaik
    modelHL <- hildreth.lu.func(rOPTIM, model)
    m=summary(modelHL)
    m
    ```

    Selanjutnya, akan dilakukan transformasi balik untuk mendapatkan model awal

    ```{r}
    #Transformasi Balik untuk mendapatkan koefisien regresinya
    b0=coef(m)[1]/(1-rOPTIM)
    b1=coef(m)[2]
    b2=coef(m)[3]
    b3=coef(m)[4]
    data.frame(b0,b1,b2,b3)
    ```

Model yang didapatkan dengan metode Hidreth-Lu adalah **y=16.35788+1.528798x1-0.824661x2+0.2925753x3**

Uji DW TEST

Untuk melihat keberhasilan penanganan autokorelasi dengan metode Hildreth-lu, dilakukan pengujian autokorelasi kembali menggunakan durbin watson test dengan syntax berikut

H0 : Tidak ada autokorelasi vs H1 : Ada autokorelasi

```{r}
dwtest(modelHL)
```

Berdasarkan pengujian durbin watson test, diketahui bahwa nilai p-value yang didapatkan masih di bawah taraf alpha 5%, yaitu sebesar 2.2e-16 sehingga cukup bukti untuk menyatakan bahwa masih terdapat autokorelasi dalam model sehingga penanganan autokorelasi dengan metode Hildreth-lu masih belum tertangani.

## Keakuratan Metode Cochrane-Orcutt

Keakuratan Cochrane-Orcutt akan diukur berdasarkan perbandingan nilai Mean Square Error dan Sum Square Error dengan model awal

```{r}
#Model Awal
sseModelawal <- anova(model)$`Sum Sq`[-1]
mseModelawal <- sseModelawal/4227

#Model Cochrane-Orcutt
sseModelCO <- anova(modelCOmanual)$`Sum Sq`[-1]
mseModelCO <- sseModelCO/4227

#Perbandingan
akurasi <- matrix(c(sseModelawal,sseModelCO,
                    mseModelawal,mseModelCO),nrow=2,ncol=2,byrow = T)

colnames(akurasi) <- c("Model Awal","Model Cochrane-Orcutt")
row.names(akurasi) <- c("SSE","MSE")
akurasi
```

Berdasarkan evaluasi model Cochrane-Orcutt, didapatkan nilai SSE dan MSE yang lebih baik jika dibandingkan dengan MSE dan SSE model awal

## Kesimpulan

Pada model regresi data m4 competition forecasting dengan peubah V2,V3,V4, dan V5, data masih mengandung nilai autokorelasi sehingga ditangani dengan metode Cochrane-Orcutt dan Hildreth-lu. Autokorelasi model berhasil tertangani dengan metode Cochrane-Orcutt dengan model akhir, yaitu y=17.16603+1.515539x1-0.8326881x2+0.3137049x3
