## TUGAS PRAKTIKUM MPDW-M1

---
title : "Minggu 1"
author : "Rafli Radithya G1-044"
output:
  html_document: default
  pdf_document: default
  word_document: default
---

## Tentang Data

Data yang digunakan merupakan data cuaca harian di New Delhi selama 4 tahun, yaitu tahun 2013-2017. Data tersebut tersedia pada website Weather Undergroud API kemudian diunduh dari website kaggle.

Pada data ini, terdapat beberapa peubah, yaitu

1.  Suhu rata-rata

2.  Humiditas (Jumlah uap air)

3.  Kecepatan angin

4.  Tekanan udara rata-rata

Dalam tugas 1 ini, data yang dipilih merupakan data dengan 2 peubah, yaitu periode (waktu harian) dan Suhu rata-rata dengan satuan celcius.

## Eksplorasi Data

Akan dilakukan eksplorasi data agar dapat melihat kecenderungan pola dari data yang dimiliki

1.  Persiapan package

```{r}
library(forecast)
library(graphics)
library(TTR)
library(TSA)

```

2.  Input data

```{r}

setwd("C:/Users/USER/OneDrive/Dokumen/PRAKTIKUM MPDW 2023/PRAKTIKUM MPDW 2023/pertemuan1")
cl=read.csv("Climate.csv",sep=";")
cl

```

3.  Jadikan data meantemp data time series

```{r}
cl$meantemp=as.numeric(cl$meantemp)
data.ts=ts(cl$meantemp)
data.ts=as.data.frame(data.ts)
summary(data.ts)

```

Berdasarkan ringkasan statistik tersebut, diketahui bahwa rata-rata suhu terpanas berada pada 38.27 derajat celcius dan terdingin pada 11.19 derajat celcius pada tahun 2016 di New Delhi

4.  Plot data

```{r}
ts.plot(data.ts, col="blue",xlab="Periode", ylab="Rataan Suhu (Celcius)", 
        main = "Time Series Plot")
points(data.ts)
```

Berdasarkan hasil plot time series data suhu rataan di Kota New Delhi selama tahun 2013-2017, dapat terlihat bahwa data berpola berfluktuatif dengan ragam yang konstan atau dengan kata lain data sensasional. Dengan demikian, diduga adanya pengaruh waktu terhadap pola data suhu rata-rata di New Delhi.

## Pemilihan Data Training & Testing

Pemilihan data training & testing dilakukan pada data yang ada dengan proporsi 80% data training dan 20% data testing. Adapun pengambilan nilai frekuensi disesuaikan pada pola data yang berulang setiap 250 periode

```{r}
ntrain=round(nrow(cl)*0.8)
ntest=nrow(cl)-ntrain
ntrain
ntest

train = data.ts[1:ntrain,]
test = data.ts[(ntrain+1):1576,]

train=ts(train,frequency=250)
test=ts(test,frequency=250)

```

Sehingga didapatkan data training berjumlah 1261 dan testing berjumlah 315. Setelah pembagian data training & testing, akan dilakukan eksplorasi data pada data training dan testing

```{r}
#eksplorasi data latih
plot(train, col="blue",xlab="Waktu", ylab="Suhu",main="Plot Data Training")


#eksplorasi data uji
plot(test, col="blue",xlab="Waktu", ylab="Suhu",main="Plot Data Testing")



```

Berdasarkan plot data training maupun testing, pola keduanya terlihat cenderung stasioner.

## Pemulusan Winter Aditif

Setelah dilakukan eksplorasi, ternyata data yang didapati berpola sensasional dengan ragam yang cukup konstan sehingga dipilih metode pemulusan winter aditif.

1.  Pemulusan data menggunakan fungsi di bawah

    ```{r}
    #Pemulusan dengan winter aditif 
    winter1 <- HoltWinters(train,alpha=0.2,beta=0.1,gamma=0.1,seasonal = "additive")
    winter1$fitted
    xhat1 <- winter1$fitted[,2]

    winter1.opt<- HoltWinters(train, alpha= NULL,  beta = NULL, gamma = NULL, seasonal = "additive")
    winter1.opt
    winter1.opt$fitted
    xhat1.opt <- winter1.opt$fitted[,2]
    ```

2.  Forecasting data

    ```{r}
    #Forecast
    winter1
    winter1.opt
    forecast1 <- predict(winter1, n.ahead = 315)
    forecast1.opt <- predict(winter1.opt, n.ahead = 315)
    ```

3.  Plot Time Series

    ```{r}
    plot(train,main="Winter 0.2;0.1;0.1",type="l",col="black",pch=12)
    lines(xhat1,type="l",col="red")
    lines(xhat1.opt,type="l",col="blue")
    lines(forecast1,type="l",col="red")
    lines(forecast1.opt,type="l",col="blue")
    legend("topleft",c("Actual Data",expression(paste(winter1)),
                       expression(paste(winter1.opt))),cex=0.5,
           col=c("black","red","blue"),lty=1)
    ```

    Berdasarkan hasil pemulusan menggunakan metode Holt-Winters pada data training, sebagian besar kurva pemulusannya winter1.opt yang ditandai dengan warna biru berhimpitan pada kurva data training atau dengan kata lain kurva pemulusannya hampir mirip dengan kurva data training dibandingkan kurva pemulusan winter1 yang ditandai dengan warna merah. Jadi, secara visual, pemulusan winter 1 opt lebih baik

4.  Perhitungan akurasi data latih

    ```{r}
    #Menghitung nilai keakuratan data latih
    #Akurasi data training
    SSE1<-winter1$SSE
    MSE1<-winter1$SSE/length(train)
    RMSE1<-sqrt(MSE1)
    akurasi1 <- matrix(c(SSE1,MSE1,RMSE1))
    row.names(akurasi1)<- c("SSE", "MSE", "RMSE")
    colnames(akurasi1) <- c("Akurasi")
    akurasi1

    SSE1.opt<-winter1.opt$SSE
    MSE1.opt<-winter1.opt$SSE/length(train)
    RMSE1.opt<-sqrt(MSE1.opt)
    akurasi1.opt <- matrix(c(SSE1.opt,MSE1.opt,RMSE1.opt))
    row.names(akurasi1.opt)<- c("SSE1.opt", "MSE1.opt", "RMSE1.opt")
    colnames(akurasi1.opt) <- c("Akurasi")
    akurasi1.opt

    akurasi1.train = data.frame(Model_Winter = c("Winter 1","Winter1 optimal"),
                                Nilai_SSE=c(SSE1,SSE1.opt),
                                Nilai_MSE=c(MSE1,MSE1.opt),Nilai_RMSE=c(RMSE1,RMSE1.opt))
    akurasi1.train
    ```

    Berdasarkan perhitungan kesalahan dengan SSE, MSE, dan RMSE, secara umum, nilai kesalahan pada winter1 optimal lebih kecil dibandingkan pada winter 1. Oleh karena itu, pemulusan dengan winter1 optimal lebih baik.

5.  Perhitungan akurasi data uji

    ```{r}
    #Akurasi Data Testing opt
    forecast1.opt<-data.frame(forecast1.opt)
    test <- data.frame(test)
    selisih1.opt.test<-forecast1.opt-test
    SSEtesting1.opt<-sum((selisih1.opt)^2)
    MSEtesting1.opt<-SSEtesting1.opt/length(test)
    RMSEtesting1.opt <- sqrt(MSEtesting1.opt)

    forecast1<-data.frame(forecast1)
    test <- data.frame(test)
    selisih2=forecast1-test
    SSEtesting1=sum(selisih2^2)
    MSEtesting1=SSEtesting1/length(test)
    RMSEtesting1=sqrt(MSEtesting1)

    akurasi1.test = data.frame(Model_Winter = c("Winter 1","Winter1 optimal"),
                                Nilai_SSE=c(SSEtesting1,SSEtesting1.opt),
                                Nilai_MSE=c(MSEtesting1,MSEtesting1.opt),Nilai_RMSE=c(RMSEtesting1,RMSEtesting1.opt))
    akurasi1.test

    ```

    Berdasarkan perhitungan kesalahan data testing dengan SSE, MSE, dan RMSE, diketahui bahwa kesalahan winter1 optimal lebih kecil dibandingkan kesalahan winter1
