# Praktikum 4 - Data ARMA

---
title: "M4-Data AR MA manual"
author: "Rafli Radithya"
date: "21/9/2023"
output: html_document
---

## Data Random

Pembangkitan data dari sebaran normal dengan set.seed (044)

```{r cars}
#Data White Noise
wn <- rnorm(300)
ts.plot(wn)
```

```{r}
#Pembangkitan data
set.seed(044)
ma2<-wn[c(1,2)]
ma2
```

## Pencarian Nilai MA(2)

Akan dicoba membangkitkan proses MA paling sederhana, yaitu MA(1) dengan $\theta = 0.4$ dan $\theta = 0.6$ sebanyak 300 observasi dan $c=0$. Karena diperlukan satu nilai awal untuk $e_{t-2}$, masukkan nilai pertama white noise sebagai nilai awal tersebut.

```{r}
for(i in 3:300){
   ma2[i] <- wn[i] + 0.4 * wn[i - 1] + 0.6 * wn[i - 2]
}
ma2
```

Selain menggunakan cara di atas, pembangkitan proses MA(2) dapat dilakukan dengan fungsi `arima.sim()` sebagai berikut.

```{r}
ma22 <- arima.sim(list(order=c(0,0,2), ma=c(0.4,0.6)), n=300)
ma22
```

## Eksplorasi Karakteristik Data MA(2)

1.  Plot time series

    ```{r}
    ts.plot(ma2)
    ```

    Berdasarkan plot time series, terlihat bahwa data MA(2) yang dibangkitkan stasioner dalam rataan

2.  Plot ACF

    ```{r}
    acf(ma2,lag.max = 20)
    ```

    Berdasarkan plot AFC tersebut, terlihat bahwa plot ACF *cuts off* di lag pertama dan kedua. Hal ini terlihat nilai observasi di luar rentang batas

3.  Plot PACF

    ```{r}
    pacf(ma2)
    ```

    Berdasarkan plot PACF tersebut, terlihat bahwa plot PACF cenderung *tails off* dan membentuk gelombang sinus

4.  Plot EACF

    ```{r}
    TSA::eacf(ma2)
    ```

    Berdasarkan pola segitiga nol pada plot EACF, terlihat bahwa segitiga nol berada pada ordo AR(0) dan ordo MA(1)

5.  Scatter plot lag yt dan yt-1 dan korelasi

    ```{r}
    #Yt
    yt_ma <- ma2[-1]
    yt_ma
    #Yt-1
    yt_1_ma <- ma2[-300]
    yt_1_ma
    #Plot
    plot(y=yt_ma,x=yt_1_ma)
    #Korelaso
    cor(yt_ma,yt_1_ma)
    ```

    Berdasarkan plot, diatas, terlihat hubungan yt dan yt-1 cenderung berbentuk tren positif. Adapun korelasi yang didapatkan sebesar 0.3722444.

6.  Scatter plot lag yt dan yt-2

    ```{r}
    #Yt
    yt_ma2 <- ma2[-c(1,2)]
    yt_ma2
    #Yt-2
    yt_2_ma <- ma2[-c(299,300)]
    yt_2_ma
    #Plot
    plot(y=yt_ma2,x=yt_2_ma)
    #Korelaso
    cor(yt_ma2,yt_2_ma)
    ```

    Berdasarkan plot, diatas, terlihat hubungan yt dan yt-2 cenderung berbentuk tren positif. Adapun korelasi yang didapatkan sebesar 0.3514784.

7.  Scatter plot lag yt dan yt-3

```{r}
#Yt
yt_ma3 <- ma2[-c(1,2,3)]
yt_ma3
#Yt-2
yt_3_ma <- ma2[-c(298,299,300)]
yt_3_ma
#Plot
plot(y=yt_ma3,x=yt_3_ma)
#Korelaso
cor(yt_ma3,yt_3_ma)
```

Berdasarkan plot, diatas, terlihat hubungan yt dan yt-3 cenderung berbentuk tren positif. Adapun korelasi yang didapatkan sebesar -0.05444833.

## Pembangkitan Data AR(2)

Akan dicoba membangkitkan proses AR (2), yaitu dengan $\phi_1= 0.3$ dan $\phi_2= 0.7$ sebanyak 300 observasi dan $c=0$.

```{r}
#Bangkitkan data
set.seed(044)
#Bangkitkan data AR(2)
n<-length(wn)
n
ar <- c(1:n) 
for (i in 3:n) {ar[i]<-wn[i]+0.5*ar[i-1]+0.2*ar[i-2]}
ar
```

Selain menggunakan cara di atas, pembangkitan proses AR dapat dilakukan dengan fungsi `arima.sim()` sebagai berikut.

```{r}
#Rumus
ar1 <- arima.sim(list(order=c(2,0,0), ar=c(0.5,0.2)), n=300)
ar1
```

## Eksplorasi Karakteristik AR(2)

1.  Plot Time Series

    ```{r}
    ts.plot(ar)
    ```

    Berdasarkan plot time series tersebut terlihat bahwa data cenderung stasioner pada rataan

2.  Plot ACF

    ```{r}
    acf(ar)
    ```

    Berdasarkan plot ACF tersebut terlihat bahwa plot ACF cenderung *tails off* dan cenderung membentuk pola grafik sinus.

3.  Plot PACF

    ```{r}
    pacf(ar)
    ```

    Berdasarkan plot PACF tersebut, terlihat bahwa plot PACF *cuts off* pada lag pertama dan kedua.

4.  Plot EACF

    ```{r}
    TSA::eacf(ar)
    ```

    Berdasarkan pola segitiga nol pada plot EACF, terlihat bahwa segitiga nol berada pada ordo AR(1) dan ordo MA(0)

5.  Scatter plot dan korelasi yt dan yt-1

    ```{r}
    #Yt
    yt_ar <- ar[-1]
    #Yt-1
    yt_1_ar <- ar[-300]
    #Plot
    plot(y=yt_ar,x=yt_1_ar)
    #Korelasi
    cor(yt_ar,yt_1_ar)
    ```

    Berdasarkan plot, diatas, terlihat hubungan yt dan yt-1 cenderung berbentuk tren positif. Adapun korelasi yang didapatkan sebesar 0.5549368.

6.  Scatter plot yt dan yt-2 serta korelasinya

    ```{r}
    #Yt
    yt_ar2 <- ar[-c(1,2)]
    #Yt-2
    yt_2_ar <- ar[-c(299,300)]
    #Plot
    plot(y=yt_ar2,x=yt_2_ar)
    #Korelasi
    cor(yt_ar2,yt_2_ar)
    ```

    Berdasarkan plot, diatas, terlihat hubungan yt dan yt-2 cenderung berbentuk tren positif. Adapun korelasi yang didapatkan sebesar 0.4410224.

7.  Scatter plot yt dan yt-3 serta korelasinya

    ```{r}
    #Yt
    yt_ar3 <- ar[-c(1,2,3)]
    #Yt-3
    yt_3_ar <- ar[-c(298,299,300)]
    #Plot
    plot(y=yt_ar3,x=yt_3_ar)
    #Korelasi
    cor(yt_ar3,yt_3_ar)
    ```

    Berdasarkan plot, diatas, terlihat hubungan yt dan yt-2 cenderung berbentuk tren positif. Adapun korelasi yang didapatkan sebesar 0.3086429.

## Pembangkitan data ARMA(2,2)

Pembaktian data ARMA(2,2) berbeda secara sgnifikan bitu yak

```{r}
set.seed(044)
n = length(wn)
phi1 = 0.6
phi2 = 0.4
theta1 = 0.5
theta2 = 0.2

y.arma=c(1:n)
for (i in 3:n) {y.arma[i] <- phi1 * y.arma[i-1] + phi2 * y.arma[i-2] + theta1 * wn[i-1] + theta2 * wn[i-2] + wn[i]}
y.arma
```

Pembangkita dana secara otomatis rumua

```{r}
arma11 <- arima.sim(list(order=c(1,0,1), ar = 0.7, ma = 0.5), n=300)
arma11
```

## Karakteristik ARMA (2,2)

1.  Plot Time Series

    ```{r}
    par(mfrow = c(1, 2))
    ts.plot(y.arma)
    ts.plot(arma11)
    par(mfrow = c(1, 1))
    ```

    Berdasarkan plot time series tersebut, terlihat bahwa model ARMA(2,2) cenderung stasioner dalam rataan

2.  Plot ACF

    ```{r}
    par(mfrow = c(1, 2))
    acf(y.arma)
    acf(arma11)
    par(mfrow = c(1, 1))
    ```

    Berdasarkan plot ACF tersebut, terlihat bahwa model ARMA(2,2) hasil simulasi memiliki plot ACF yang *tails off*,

3.  Plot PACF

    ```{r}
    par(mfrow = c(1, 2))
    pacf(y.arma)
    pacf(arma11)
    par(mfrow = c(1, 1))
    ```

    Berdasarkan plot ACF tersebut, terlihat bahwa model ARMA(2,2) hasil simulasi memiliki plot ACF yang *tails off*,

4.  Plot EACF

    ```{r}
    TSA::eacf(y.arma)
    TSA::eacf(arma11)
    ```

5.  Scatter plot Yt dan Yt-1 dan korelasinya

    ```{r}
    #Yt
    yt_arma <- arma11[-1]
    yt_arma
    #Yt-1
    yt_1_arma <- arma11[-300]
    yt_1_arma
    #Plot
    plot(y=yt_arma,x=yt_1_arma)
    #Korelasi
    cor(yt_arma,yt_1_arma)
    ```

    Berdasarkan plot tersebut, terlihat hubungan tren positif antara Yt dan Yt-1. Adapun korelasi yang didapatkan sebesar 0.7999012.

6.  Scatter Yt dan Yt-2 dan korelasinya

    ```{r}
    #Yt
    yt_arma2 <- arma11[-c(1,2)]
    yt_arma2
    #Yt-2
    yt_2_arma <- arma11[-c(299,300)]
    yt_2_arma
    #Plot
    plot(y=yt_arma2,x=yt_2_arma)
    #Korelasi
    cor(yt_arma2,yt_2_arma)
    ```

    Berdasarkan plot tersebut, terlihat hubungan tren positif antara Yt dan Yt-2. Adapun korelasi yang didapatkan sebesar 0.5165463.

7.  Scatter Yt dan Yt-3 dan korelasinya

    ```{r}
    #Yt
    yt_arma3 <- arma11[-c(1,2,3)]
    yt_arma3
    #Yt-3
    yt_3_arma <- arma11[-c(298,299,300)]
    yt_3_arma
    #Plot
    plot(y=yt_arma3,x=yt_3_arma)
    #Korelasi
    cor(yt_arma3,yt_3_arma)
    ```

    Berdasarkan plot tersebut, terlihat hubungan tren positif antara Yt dan Yt-3. Adapun korelasi yang didapatkan sebesar 0.3276062.
